---
title: "Descarga de registros de presencia de especies de plantas"
format: 
  html:
    lang: es
    theme: cosmo
    toc: true
    toc-expand: 3
---

# Introducción
Este documento, elaborado con el sistema de publicación técnica y científica [Quarto](https://quarto.org/), detalla el proceso de descarga de registros de presencia de especies agrupados por la [Infraestructura Mundial de Información en Biodiversidad (GBIF)](https://www.gbif.org/). Las especies de los registros están contenidas en una lista. El documento combina texto con salidas generadas por el lenguaje de programación [R](https://www.r-project.org/). Como parte de la implementación del procesamiento en R, se utilizó el paquete [rgbif](https://cran.r-project.org/web/packages/rgbif/) para acceder los servicios web de la [interfaz de programación de aplicaciones (API) de la Infraestructura Mundial de Información en Biodiversidad (GBIF)](https://www.gbif.org/developer/summary) y los servicios de descarga de datos del portal de datos de GBIF.

El código fuente de este documento está disponible en [https://github.com/biodatacr/mapas-psa-biodiversidad-2024/blob/main/src/data/descarga-registros-presencia-especies-plantas.qmd](https://github.com/biodatacr/mapas-psa-biodiversidad-2024/blob/main/src/data/descarga-registros-presencia-especies-plantas.qmd).


```{r}
#| label: carga-paquetes
#| echo: false
#| message: false

# Paquetes
library(here)
library(readr)
library(dplyr)
library(rgbif)
library(DT)
```

# Definición de parámetros generales
Para comenzar, se definieron algunos parámetros generales del procesamiento en R.

```{r}
#| label: constantes
#| code-fold: show
#| code-summary: "Código para la definición de parámetros generales"

# Archivo con la lista original de especies
ARCHIVO_LISTA_ESPECIES <- 
  here("data", "processed", "lista-final-especies-plantas.csv")

# Archivo con los registros de presencia de especies descargados
ARCHIVO_REGISTROS_PRESENCIA_ESPECIES <- 
  here("data", "processed", "registros-presencia-especies-plantas.csv")

# Directorio de archivos de registros de presencia comprimidos descargados
DIRECTORIO_ARCHIVOS_DESCARGADOS <-
  here("data", "interim", "downloaded-occurrences-plants")

# Cantidad de llaves de taxones por bloque de descarga
TAMANIO_BLOQUE_DESCARGA <- 650

# Tema de la lista (para usar en los nombres de archivos de descargas)
TEMA_REGISTROS_PRESENCIA_ESPECIES <- "plantas"
```

Las rutas especificadas para los archivos se basan en la estructura de directorios para proyectos de ciencia de datos propuesta por la iniciativa [Cookiecutter Data Science](http://drivendata.github.io/cookiecutter-data-science/).

# Carga de la lista de especies

## Carga de la lista

::: {.callout-note title="Archivo con la lista de especies"}
`r ARCHIVO_LISTA_ESPECIES`
:::

El archivo se cargó en un cuadro de datos (*data frame*) de R, para su procesamiento.

```{r}
#| label: carga-lista-especies
#| message: false
#| code-fold: true
#| code-summary: "Código para la carga de la lista"

# Carga de la lista de especies
lista_especies <- read_csv(ARCHIVO_LISTA_ESPECIES) 
```

## Visualización de la lista de especies

**Lista de especies**

```{r}
#| label: visualizacion-lista-especies
#| warning: false
#| message: false
#| code-fold: true
#| code-summary: "Código para la visualización de la lista"

# Visualización de la lista original de especies
lista_especies |>
  arrange(scientificName) |>
  datatable(
    rownames = FALSE,
    extensions = c("Buttons"),
    options = list(
      searchHighlight = TRUE,
      pageLength = 5,
      language = list(url = '//cdn.datatables.net/plug-ins/1.10.11/i18n/Spanish.json'),
      dom = 'Bfrtlip',
      buttons = list(
        list(extend='copy', text='Copiar'),
        list(extend='print', text='Imprimir'),
        list(
          extend = 'collection',
          buttons = list(
            list(
              extend='csv', 
              title=paste("Lista de especies de", TEMA_REGISTROS_PRESENCIA_ESPECIES),
              text='CSV'
            ),
            list(
              extend='excel', 
              title=paste("Lista de especies de", TEMA_REGISTROS_PRESENCIA_ESPECIES),
              text='Excel'
            ),
            list(
              extend='pdf', 
              title=paste("Lista de especies de", TEMA_REGISTROS_PRESENCIA_ESPECIES),
              text='PDF'
            )
          ), 
          text = 'Descargar'
        )
      )
    )
  )
```

::: {.callout-note title="Cantidad de registros en la lista de especies"}
`r nrow(lista_especies)`
:::

# Descarga de los registros de presencia
Los registros de presencia de especies se descargaron, como archivos CSV comprimidos en formato ZIP, del portal de datos de GBIF en bloques de `r TAMANIO_BLOQUE_DESCARGA` especies.

```{r}
#| label: descarga-registros-presencia
#| code-fold: show
#| code-summary: "Código para la descarga de los registros de presencia"

# Llaves (en GBIF) de los taxones (sinónimos o nombres aceptados)
# de la lista de especies
# llaves_taxones <- 
#   lista_especies |>
#   pull(usageKey)

# Llaves (en GBIF) de los taxones (SOLO nombres aceptados)
# de la lista de especies
# Al usar las llaves de los nombres aceptados, se incluyen los sinónimos también
llaves_taxones <- 
  lista_especies |>
  pull(speciesKey)

# Para pruebas
# llaves_taxones <- llaves_taxones[1:1000]

# Cantidad de llaves de taxones
cantidad_llaves_taxones <- length(llaves_taxones)

# Cantidad de bloques de descarga
cantidad_bloques_descarga <- 
  ceiling(cantidad_llaves_taxones / TAMANIO_BLOQUE_DESCARGA)

# Solicitudes de descarga y descarga de los archivos en formato ZIP
for(i in 1:cantidad_bloques_descarga) {
  # Primer y último índice de la lista de especies
  # para el bloque de descarga
  inicio <- ((i - 1) * TAMANIO_BLOQUE_DESCARGA) + 1
  fin <- min(i * TAMANIO_BLOQUE_DESCARGA, cantidad_llaves_taxones)
  
  # Para seguimiento de la descarga
  print(paste("Bloque de descarga de las llaves:", inicio, "-", fin))

  # Solicitud de descarga al API de GBIF
  solicitud <-
    occ_download(
      pred_in("taxonKey", llaves_taxones[inicio:fin]),
      pred("country", "CR"),
      pred("hasCoordinate", TRUE),
      pred("hasGeospatialIssue", FALSE),
      format = "SIMPLE_CSV"
    )
  
  # Metadatos de la solicitud de descarga
  metadatos <- occ_download_meta(solicitud)
  
  # Espera de la descarga
  while(metadatos$status != "SUCCEEDED") {
    Sys.sleep(60) # Esperar 60 segundos antes de volver a comprobar el estado
    metadatos <- occ_download_meta(solicitud)
  }
  
  # Descarga del archivo
  occ_download_get(
    key = solicitud, 
    path = DIRECTORIO_ARCHIVOS_DESCARGADOS, 
    overwrite = TRUE
  )
}
```

# Unificación de los registros de presencia descargados
Los archivos CSV contenidos en los archivos ZIP se unificaron en un único archivo CSV.

## Unificación de los registros de presencia

```{r}
#| label: unificacion-registros-presencia
#| code-fold: show
#| code-summary: "Código para la unificación de los registros de presencia"

# Lista de archivos ZIP descargados
archivos_zip <- list.files(
  path = DIRECTORIO_ARCHIVOS_DESCARGADOS, 
  pattern = "*.zip"
)

# Data frame para registros de presencia unificados
registros_presencia_unificados <- NULL

for(archivo_zip in archivos_zip) {
  # Lectura del archivo CSV
  registros_presencia <- read_tsv(
    file = paste0(DIRECTORIO_ARCHIVOS_DESCARGADOS, "/", archivo_zip),
    show_col_types = FALSE
  )
  
  # Si es el primer archivo, se incluye todo; si no, se excluye la cabecera
  if(is.null(registros_presencia_unificados)) {
    registros_presencia_unificados <- registros_presencia
  } else {
    registros_presencia_unificados <- bind_rows(
      registros_presencia_unificados, 
      registros_presencia
    )
  }
}
```

## Visualización de los registros de presencia

**Registros de presencia (muestra de 1000 registros)**

```{r}
#| label: visualizacion-registros-presencia
#| warning: false
#| message: false
#| code-fold: true
#| code-summary: "Código para la visualización de los registros de presencia"

# Visualización de los registros
registros_presencia_unificados |>
  slice_sample(n = 1000, replace = TRUE) |>
  arrange(scientificName) |>
  datatable(
    rownames = FALSE,
    extensions = c("Buttons"),
    options = list(
      searchHighlight = TRUE,
      pageLength = 5,
      language = list(url = '//cdn.datatables.net/plug-ins/1.10.11/i18n/Spanish.json'),
      dom = 'Bfrtlip',
      buttons = list(
        list(extend='copy', text='Copiar'),
        list(extend='print', text='Imprimir'),
        list(
          extend = 'collection',
          buttons = list(
            list(
              extend='csv', 
              title=paste("Registros de presencia de especies de", TEMA_REGISTROS_PRESENCIA_ESPECIES),
              text='CSV'
            ),
            list(
              extend='excel', 
              title=paste("Registros de presencia de especies de", TEMA_REGISTROS_PRESENCIA_ESPECIES),
              text='Excel'
            ),
            list(
              extend='pdf', 
              title=paste("Registros de presencia de especies de", TEMA_REGISTROS_PRESENCIA_ESPECIES),
              text='PDF'
            )
          ), 
          text = 'Descargar'
        )
      )
    )
  )
```

::: {.callout-note title="Cantidad de registros de presencia de especies"}
`r nrow(registros_presencia_unificados)`
:::

::: {.callout-note title="Cantidad de especies (nombres aceptados) en los registros de presencia"}
`r length(unique(registros_presencia_unificados$speciesKey))`
:::

Para control, se muestran las especies de la lista que no tienen registros de presencia.

**Lista de especies sin registros de presencia**

```{r}
#| label: visualizacion-lista-especies-sin-registros-presencia
#| warning: false
#| message: false
#| code-fold: true
#| code-summary: "Código para la visualización de la lista"

# Visualización de la lista original de especies
lista_especies |>
  filter(!speciesKey %in% registros_presencia_unificados$speciesKey) |>
  arrange(scientificName) |>
  datatable(
    rownames = FALSE,
    extensions = c("Buttons"),
    options = list(
      searchHighlight = TRUE,
      pageLength = 5,
      language = list(url = '//cdn.datatables.net/plug-ins/1.10.11/i18n/Spanish.json'),
      dom = 'Bfrtlip',
      buttons = list(
        list(extend='copy', text='Copiar'),
        list(extend='print', text='Imprimir'),
        list(
          extend = 'collection',
          buttons = list(
            list(
              extend='csv', 
              title=paste("Lista de especies sin registros de presencia de", TEMA_REGISTROS_PRESENCIA_ESPECIES),
              text='CSV'
            ),
            list(
              extend='excel', 
              title=paste("Lista de especies sin registros de presencia de", TEMA_REGISTROS_PRESENCIA_ESPECIES),
              text='Excel'
            ),
            list(
              extend='pdf', 
              title=paste("Lista de especies sin registros de presencia de", TEMA_REGISTROS_PRESENCIA_ESPECIES),
              text='PDF'
            )
          ), 
          text = 'Descargar'
        )
      )
    )
  )
```

::: {.callout-note title="Cantidad de especies (nombres aceptados) que están en la lista de especies y no tienen registros de presencia"}
`r nrow(filter(lista_especies, !speciesKey %in% registros_presencia_unificados$speciesKey))`
:::

::: {.callout-note title="Cantidad de especies (nombres aceptados) que están en la lista de especies y no tienen registros de presencia"}
`r nrow(filter(registros_presencia_unificados, !speciesKey %in% lista_especies$speciesKey))`
:::

## Almacenamiento de los registros de presencia

```{r}
#| label: almacenamiento-registros-presencia
#| code-fold: true
#| code-summary: "Código para el almacenamiento de los registros de presencia"

# Almacenamiento de los registros de presencia
registros_presencia_unificados |> 
  write_csv(ARCHIVO_REGISTROS_PRESENCIA_ESPECIES, na = "")
```

::: {.callout-note title="Archivo con los registros de presencia"}
`r ARCHIVO_REGISTROS_PRESENCIA_ESPECIES`
:::
